---
title: "Análise Exploratória do Índice de Atividade Econômica do Banco Central (IBC-Br)"
author: "Seu nome"
date: "06 de abril de 2025"
output: 
  pdf_document:
    toc: true
    toc_depth: 2
---

```{r setup, include=FALSE}
knitr::opts_chunk$set(echo = TRUE, warning = FALSE, message = FALSE)
```

# 1. Introdução




# 2. Configuração do Ambiente

Primeiro, vamos instalar e carregar os pacotes necessários para nossa análise.

```{r pacotes}
# Verificar e instalar pacotes se necessário
if (!require("tidyverse")) install.packages("tidyverse")
if (!require("lubridate")) install.packages("lubridate")
if (!require("ggplot2")) install.packages("ggplot2")

# Carregar os pacotes
library(tidyverse)
library(lubridate)
library(ggplot2)
```

# 3. Importação e Preparação dos Dados

## 3.1 Download e Importação

Vamos baixar os dados do IBC-Br diretamente da API do Banco Central do Brasil e importá-los para o R.

```{r download_dados}
# URL da API para IBC-Br (código 24363)
url_ibcbr <- "https://api.bcb.gov.br/dados/serie/bcdata.sgs.24363/dados?formato=csv"

# Download do arquivo
download.file(url_ibcbr, "ibcbr.csv")

# Importação dos dados
dados_ibcbr <- read.delim2("ibcbr.csv", 
                          header = TRUE, 
                          sep = ";", 
                          dec = ",")

# Visualizar as primeiras linhas dos dados importados
head(dados_ibcbr)
```

## 3.2 Preparação dos Dados

Agora, vamos converter as colunas para os formatos corretos.

```{r preparacao_dados}
# Verificar a estrutura inicial dos dados
glimpse(dados_ibcbr)

# Converter coluna de data para o formato correto com lubridate
dados_ibcbr <- dados_ibcbr %>%
  mutate(data = dmy(data),
         valor = as.numeric(valor))

# Verificar a estrutura após as conversões
glimpse(dados_ibcbr)

# Verificar se há valores ausentes
sum(is.na(dados_ibcbr$data))
sum(is.na(dados_ibcbr$valor))

# Resumo estatístico dos dados
summary(dados_ibcbr)
```

# 4. Análise Exploratória

## 4.1 Filtragem dos Dados

Vamos filtrar os dados para obter apenas o período a partir de 2010 (pode ser por ouro periodo, nesse caso é um exemplo).

```{r filtragem}
# Filtrar dados a partir de 2010
dados_filtrados <- dados_ibcbr %>%
  filter(data >= ymd("2010-01-01"))

# Verificar o intervalo de datas após a filtragem
min(dados_filtrados$data)
max(dados_filtrados$data)

# Verificar número de observações
nrow(dados_filtrados)
```

## 4.2 Estatísticas Descritivas

Vamos analisar estatísticas descritivas dos valores do IBC-Br para o período filtrado.

```{r estatisticas}
# Resumo estatístico
summary(dados_filtrados$valor)

# Calcular estatísticas por ano
estatisticas_anuais <- dados_filtrados %>%
  mutate(ano = year(data)) %>%
  group_by(ano) %>%
  summarise(
    media = mean(valor, na.rm = TRUE),
    mediana = median(valor, na.rm = TRUE),
    desvio_padrao = sd(valor, na.rm = TRUE),
    minimo = min(valor, na.rm = TRUE),
    maximo = max(valor, na.rm = TRUE)
  )

# Exibir estatísticas anuais
estatisticas_anuais
```

# 5. Visualização

## 5.1 Histograma

Vamos criar um histograma para visualizar a distribuição dos valores do IBC-Br.

```{r histograma}
# Criar histograma
histograma <- ggplot(dados_filtrados, aes(x = valor)) +
  geom_histogram(bins = 30, fill = "steelblue", color = "black") +
  labs(
    title = "Distribuição do Índice de Atividade Econômica (IBC-Br)",
    x = "Valor do Índice",
    y = "Frequência"
  ) +
  theme_minimal()

# Exibir o histograma
histograma
```

## 5.2 Gráfico de Linhas da Série Temporal

Agora, vamos criar um gráfico de linhas para visualizar a evolução do IBC-Br ao longo do tempo.

```{r grafico_linha}
# Criar gráfico de linhas
grafico_linha <- ggplot(dados_filtrados, aes(x = data, y = valor)) +
  geom_line(color = "blue", size = 1.2) +
  geom_point(color = "darkblue", size = 1) +
  labs(
    title = "Evolução do Índice de Atividade Econômica do Banco Central (IBC-Br)",
    subtitle = "Período: 2010 - 2024",
    x = "Data",
    y = "Valor do Índice"
  ) +
  scale_x_date(date_breaks = "1 year", date_labels = "%Y") +
  theme_minimal() +
  theme(
    axis.text.x = element_text(angle = 45, hjust = 1),
    plot.title = element_text(face = "bold"),
    panel.grid.minor = element_blank()
  )

# Exibir o gráfico de linhas
grafico_linha
```

## 5.3 Análise de Tendência Anual

Vamos criar um gráfico que mostra a média anual do IBC-Br.

```{r tendencia_anual}
# Calcular médias anuais
medias_anuais <- dados_filtrados %>%
  mutate(ano = year(data)) %>%
  group_by(ano) %>%
  summarise(media_valor = mean(valor, na.rm = TRUE))

# Criar gráfico de barras com médias anuais
grafico_anual <- ggplot(medias_anuais, aes(x = factor(ano), y = media_valor)) +
  geom_bar(stat = "identity", fill = "darkgreen", width = 0.7) +
  geom_text(aes(label = round(media_valor, 1)), vjust = -0.5, size = 3) +
  labs(
    title = "Média Anual do IBC-Br",
    x = "Ano",
    y = "Valor Médio do Índice"
  ) +
  theme_minimal() +
  theme(axis.text.x = element_text(angle = 45, hjust = 1))

# Exibir o gráfico de médias anuais
grafico_anual
```

## 5.4 Análise de Sazonalidade

Vamos examinar se há padrões sazonais nos dados.

```{r sazonalidade}
# Adicionar colunas de mês e ano
dados_sazonais <- dados_filtrados %>%
  mutate(
    ano = year(data),
    mes = month(data, label = TRUE)
  )

# Criar gráfico de sazonalidade (médias mensais)
grafico_sazonalidade <- dados_sazonais %>%
  group_by(mes) %>%
  summarise(media_valor = mean(valor, na.rm = TRUE)) %>%
  ggplot(aes(x = mes, y = media_valor, group = 1)) +
  geom_line(color = "purple", size = 1.2) +
  geom_point(color = "purple", size = 2) +
  labs(
    title = "Padrão Sazonal do IBC-Br",
    subtitle = "Média mensal para o período 2010-2024",
    x = "Mês",
    y = "Valor Médio do Índice"
  ) +
  theme_minimal()

# Exibir o gráfico de sazonalidade
grafico_sazonalidade
```

# 6. Exportação dos Gráficos

Vamos salvar os gráficos criados em formato de alta qualidade.

```{r exportacao, eval=FALSE}
# Salvar o gráfico de linhas da série temporal
ggsave(
  "grafico_serie_ibcbr.png",
  plot = grafico_linha,
  width = 10,
  height = 5,
  dpi = 300
)

# Salvar o histograma
ggsave(
  "histograma_ibcbr.png",
  plot = histograma,
  width = 8,
  height = 5,
  dpi = 300
)

# Salvar o gráfico de tendência anual
ggsave(
  "tendencia_anual_ibcbr.png",
  plot = grafico_anual,
  width = 8,
  height = 5,
  dpi = 300
)

# Salvar o gráfico de sazonalidade
ggsave(
  "sazonalidade_ibcbr.png",
  plot = grafico_sazonalidade,
  width = 8,
  height = 5,
  dpi = 300
)
```

# 7. Conclusão

