---
title: "Análise Exploratória do Índice de Atividade Econômica do Banco Central (IBC-Br)"
author: "Walterli G. A. Silva Júnior"
date: "05 de abril de 2025"
output: 
  pdf_document:
    toc: true
    toc_depth: 2
---

```{r setup, include=FALSE}
knitr::opts_chunk$set(echo = TRUE, warning = FALSE, message = FALSE)
```

# 1. Introdução

O Índice de Atividade Econômica do Banco Central (IBC-Br) é um indicador que antecipa o comportamento do Produto Interno Bruto (PIB) brasileiro,divulado desde de março de 2010, sendo amplamente utilizado por analistas econômicos e formuladores de políticas públicas (BANCO CENTRAL, 2010). Neste relatório, realizamos uma análise exploratória da série histórica do IBC-Br a partir do ano de 2010, com o objetivo de compreender sua evolução, padrões sazonais e principais estatísticas descritivas. A análise inclui visualizações interativas que facilitam a interpretação dos dados e identificam tendências relevantes no desempenho da economia brasileira.




# 2. Configuração do Ambiente

Primeiro, instalar e carregar os pacotes necessários para nossa análise.

```{r pacotes}
# Verificar e instalar pacotes se necessário
if (!require("tidyverse")) install.packages("tidyverse")
if (!require("lubridate")) install.packages("lubridate")
if (!require("ggplot2")) install.packages("ggplot2")

# Carregar os pacotes
library(tidyverse)
library(lubridate)
library(ggplot2)
```

# 3. Importação e Preparação dos Dados

## 3.1 Download e Importação

Baixando os dados do IBC-Br diretamente da API do Banco Central do Brasil e importá-los para o R.

```{r download_dados}
# URL da API para IBC-Br (código 24363)
url_ibcbr <- "https://api.bcb.gov.br/dados/serie/bcdata.sgs.24363/dados?formato=csv"

# Download do arquivo
download.file(url_ibcbr, "ibcbr.csv")

# Importação dos dados
dados_ibcbr <- read.delim2("ibcbr.csv", 
                          header = TRUE, 
                          sep = ";", 
                          dec = ",")

# Visualizar as primeiras linhas dos dados importados
head(dados_ibcbr)
```

## 3.2 Preparação dos Dados

Convertendo as colunas para os formatos corretos.

```{r preparacao_dados}
# Verificar a estrutura inicial dos dados
glimpse(dados_ibcbr)

# Converter coluna de data para o formato correto com lubridate
dados_ibcbr <- dados_ibcbr %>%
  mutate(data = dmy(data),
         valor = as.numeric(valor))

# Verificação da estrutura após as conversões
glimpse(dados_ibcbr)

# Verificar se há valores ausentes
sum(is.na(dados_ibcbr$data))
sum(is.na(dados_ibcbr$valor))

# Resumo estatístico dos dados
summary(dados_ibcbr)
```

# 4. Análise Exploratória

A análise exploratória de dados é uma etapa fundamental utilizada para examinar e investigar conjuntos de dados, permitindo resumir suas principais características com o apoio de técnicas de visualização.

## 4.1 Filtragem dos Dados

Filtrando os dados para obter apenas o período a partir de 2010.

```{r filtragem}
# Filtrar dados a partir de 2010
dados_filtrados <- dados_ibcbr %>%
  filter(data >= ymd("2010-01-01"))

# Verificar o intervalo de datas após a filtragem
min(dados_filtrados$data)
max(dados_filtrados$data)

# Verificar número de observações
nrow(dados_filtrados)
```

## 4.2 Estatísticas Descritivas

 Estatísticas descritivas dos valores do IBC-Br para o período filtrado.

```{r estatisticas}
# Resumo estatístico
summary(dados_filtrados$valor)

# Calcular estatísticas por ano
estatisticas_anuais <- dados_filtrados %>%
  mutate(ano = year(data)) %>%
  group_by(ano) %>%
  summarise(
    media = mean(valor, na.rm = TRUE),
    mediana = median(valor, na.rm = TRUE),
    desvio_padrao = sd(valor, na.rm = TRUE),
    minimo = min(valor, na.rm = TRUE),
    maximo = max(valor, na.rm = TRUE)
  )

# Exibir estatísticas anuais
estatisticas_anuais
```

# 5. Visualização

## 5.1 Histograma

Criando um histograma para visualizar a distribuição dos valores do IBC-Br. 
O histograma mostra a distribuição da série IBC-Br, permitindo verificar assimetrias, concentração de valores e possíveis outliers.  



```{r histograma}
# Criar histograma
histograma <- ggplot(dados_filtrados, aes(x = valor)) +
  geom_histogram(bins = 30, fill = "steelblue", color = "black") +
  labs(
    title = "Distribuição do Índice de Atividade Econômica (IBC-Br)",
    x = "Valor do Índice",
    y = "Frequência"
  ) +
  theme_minimal()

# Exibir o histograma
histograma
```


```{r}
# Histograma com curva de densidade
histograma <- ggplot(dados_filtrados, aes(x = valor)) +
  geom_histogram(aes(y = ..density..), bins = 30, fill = "steelblue", color = "black", alpha = 0.7) +
  geom_density(color = "darkred", linewidth = 1) +
  labs(
    title = "Distribuição do Índice de Atividade Econômica (IBC-Br)",
    x = "Valor do Índice",
    y = "Densidade"
  ) +
  theme_minimal()

# Exibir o histograma
histograma
```



A economia brasileira, de acordo com o IBC-Br, geralmente se manteve na faixa entre 135 e 145, indicando que passou a maior parte do tempo nessas faixas. Há uma leve assimetria à direita, com uma cauda se estendendo até valores maiores (150-160), o que faz sugerir que em alguns períodos houve um pico de atividade econômica, embora menos frequente, o histograma indica uma certa estabilidade com eventuais flutuações.

## 5.2 Gráfico de Linhas da Série Temporal

Gerando gráfico de linhas para visualizar a evolução do IBC-Br ao longo do tempo.

**Esse gráfico irá mostrar a evolução temporal do IBC-Br entre os anos de 2010 até inicio de 2025.**

```{r grafico_linha}
# Criar gráfico de linhas
grafico_linha <- ggplot(dados_filtrados, aes(x = data, y = valor)) +
  geom_line(color = "blue", size = 1.2) +
  geom_point(color = "darkblue", size = 1) +
  labs(
    title = "Evolução do Índice de Atividade Econômica do Banco Central (IBC-Br)",
    subtitle = "Período: 2010 - 2025",
    x = "Data",
    y = "Valor do Índice"
  ) +
  scale_x_date(date_breaks = "1 year", date_labels = "%Y") +
  theme_minimal() +
  theme(
    axis.text.x = element_text(angle = 45, hjust = 1),
    plot.title = element_text(face = "bold"),
    panel.grid.minor = element_blank()
  )

# Exibir o gráfico de linhas
grafico_linha
```

Ao visualizar o resultado dos dados apresentado no gráfico, revela que há ciclos econômicos claros, teve uma expansão entre os anos de 2010 a 2014, uma recessão de 2015 a 2016, uma lenta recuperação a partir de 2017 até 2019, em 2020 uma situação crítica, depois nos anos posteriores houve uma lenta recuperação com instabilidade. Nota-se que a tendência mais recente (2023-2024) aponta para um nível alto do índice, mas com instabilidade.


## 5.3 Análise de Tendência Anual

* Gráfico que mostra a média anual do IBC-Br.

Esse gráfico apresenta a média anual do Índice de Atividade Econômica do Banco Central (IBC-Br) entre os anos de 2010 a 2025. A análise da média anual ajuda a suavizar as flutuações mensais e permite observar melhor tendências macroeconômicas ao longo do tempo.


```{r tendencia_anual}
# Calcular médias anuais
medias_anuais <- dados_filtrados %>%
  mutate(ano = year(data)) %>%
  group_by(ano) %>%
  summarise(media_valor = mean(valor, na.rm = TRUE))

# Criar gráfico de barras com médias anuais
grafico_anual <- ggplot(medias_anuais, aes(x = factor(ano), y = media_valor)) +
  geom_bar(stat = "identity", fill = "darkgreen", width = 0.7) +
  geom_text(aes(label = round(media_valor, 1)), vjust = -0.5, size = 3) +
  labs(
    title = "Média Anual do IBC-Br",
    x = "Ano",
    y = "Valor Médio do Índice"
  ) +
  theme_minimal() +
  theme(axis.text.x = element_text(angle = 45, hjust = 1))

# Exibir o gráfico de médias anuais
grafico_anual
```

**Conclusões obtidas**

* Período de Crescimento Econômico (2010–2013):

O índice médio anual sobe de 137,1 em 2010 para 146,8 em 2013, atingindo seu primeiro pico. Indica um período de forte expansão econômica, impulsionado pelo consumo interno, crescimento do crédito e cenário internacional favorável.
 
* Queda na Atividade Econômica (2014–2016):

A partir de 2014, há uma reversão da tendência, com a média caindo de 146,4 (2014) para 134,3 (2015) e 135,5 (2016). Esse período em termo de economia marca a recessão econômica brasileira, com retração do PIB, aumento do desemprego e crise política.

* Estabilização e Lenta Recuperação (2017–2019):

Entre 2017 e 2019, o índice mantém relativa estabilidade, com médias entre 135,5 e 138,7. Indica uma recuperação moderada, porém sem um grande crescimento.

* Impacto da Pandemia (2020):

O ano de 2020 foi marcado pela pandemia, o que justifica a queda do índice médio para 133,2, evidenciando o efeito da COVID-19 sobre a atividade econômica nacional. Mesmo com políticas de auxílio emergencial, o impacto negativo foi significativo.

* Retomada com Força (2021–2024)e Leve Recuo em 2025 (até o momento):

De 2021 a 2024, observa-se uma trajetória de recuperação consistente, e em 2025 o índice retorna a 147, abaixo do pico de 2024.


## 5.4 Análise de Sazonalidade

**Examinando se há padrões sazonais nos dados**

Este gráfico mostra o padrão sazonal do Índice de Atividade Econômica do Banco Central (IBC-Br), com a média mensal dos valores entre 2010 até inicio de 2025. A análise sazonal busca identificar comportamentos recorrentes ao longo dos meses do ano, isolando efeitos do ciclo econômico geral.

```{r sazonalidade}
# Adicionar colunas de mês e ano
dados_sazonais <- dados_filtrados %>%
  mutate(
    ano = year(data),
    mes = month(data, label = TRUE)
  )

# Gráfico de sazonalidade (médias mensais)
grafico_sazonalidade <- dados_sazonais %>%
  group_by(mes) %>%
  summarise(media_valor = mean(valor, na.rm = TRUE)) %>%
  ggplot(aes(x = mes, y = media_valor, group = 1)) +
  geom_line(color = "purple", size = 1.2) +
  geom_point(color = "purple", size = 2) +
  labs(
    title = "Padrão Sazonal do IBC-Br",
    subtitle = "Média mensal para o período 2010-2025",
    x = "Mês",
    y = "Valor Médio do Índice"
  ) +
  theme_minimal()

# Exibir o gráfico de sazonalidade
grafico_sazonalidade
```


```{r}
# Gráfico de sazonalidade que mostra padrões para cada ano
grafico_sazonalidade_anos <- dados_sazonais %>%
  ggplot(aes(x = mes, y = valor, group = ano, color = as.factor(ano))) +
  geom_line() +
  labs(
    title = "Padrão Sazonal do IBC-Br por Ano",
    x = "Mês",
    y = "Valor do Índice",
    color = "Ano"
  ) +
  theme_minimal() +
  theme(legend.position = "right")

# Exibir o gráfico
grafico_sazonalidade_anos

```



Há um pico em março, maior valor médio (145,5), pode está relacionado ao ritmo mais itenso de produção e consumo logo após o retorno das atividades plenas no pós-verão.


Queda em abril, maio e junho, isso pode está realcionado com o fim do impulso de inicio de anos e ajustes de estoques na indústria e no comercio.

Em julho e agosto, observa-se uma retomada significativa da atividade, com novos picos, nesse periodo há as férias escolares o que pode significar uma relação no turismo e maior circulação de renda.

Outra queda, dessa vez no mês de setembro com uma leve retomada em outubro e terminado com um declinio em novembro e dezembro, apesar de ser fim de anos, periodo em que geralmente a população costuma a gastar mais, esses mês registram baixas. E por fim janeiro com a menor média possivelmente isso é devido ao recesso do fim de ano, férias coletivas e menor consumo das pessoas devidamento as festas de fim de ano.


# 6. Exportação dos Gráficos

Salvar os gráficos criados em formato de alta qualidade.

```{r exportacao, eval=FALSE}
# Salvar o gráfico de linhas da série temporal
ggsave(
  "grafico_serie_ibcbr.png",
  plot = grafico_linha,
  width = 10,
  height = 5,
  dpi = 300
)

# Salvar o histograma
ggsave(
  "histograma_ibcbr.png",
  plot = histograma,
  width = 8,
  height = 5,
  dpi = 300
)

# Salvar o gráfico de tendência anual
ggsave(
  "tendencia_anual_ibcbr.png",
  plot = grafico_anual,
  width = 8,
  height = 5,
  dpi = 300
)

# Salvar o gráfico de sazonalidade
ggsave(
  "sazonalidade_ibcbr.png",
  plot = grafico_sazonalidade,
  width = 8,
  height = 5,
  dpi = 300
)
```



