---
title: "Identificação de Outliers na Base de Dados de Inflação e Reservas Internacionais"
author: "Walterli Gomes de Abreu Silva Júnior"
output:
  pdf_document:
    toc: true
  html_document:
    toc: true
    toc_float: true
    code_folding: show
    fig_width: 10
    fig_height: 6
---

```{r setup, include=FALSE}
knitr::opts_chunk$set(echo = TRUE, warning = FALSE, message = FALSE)
```

# Introdução

Este relatório visa identificar e analisar outliers nos dados de inflação e reservas internacionais do Brasil, utilizando métodos estatísticos robustos e técnicas de visualização de dados. A análise de valores atípicos é crucial para compreender distorções nas séries temporais econômicas e garantir conclusões precisas sobre as relações macroeconômicas brasileiras. Através dos métodos quantitativos que serão utilizados nesta análise: Método Boxplot, escore-Z, Método da distância de Mahalanobis e Método da distância de Cook, identificaremos anomalias estatisticamente significativas. Os outliers serão representados em gráficos de dispersão e box plots  para facilitar a interpretação visual dos padrões e desvios. O trabalho também discutirá as implicações destes valores extremos nas análises econométricas, visando resultados mais confiáveis que possam embasar decisões em política monetária e gestão de reservas internacionais.

# Carregando Pacotes e Dados

Primeiro, carregamos os pacotes necessários e importamos os dados do Banco Central do Brasil utilizando o pacote `rbcb`.

```{r carregar_pacotes}
# Carregando as bibliotecas necessárias
library(rbcb)
library(tidyverse)
library(mvoutlier)  # Para cálculo de distância de Mahalanobis
library(car)        # Para distância de Cook
library(mvoutlier)
```

## Importando os dados

```{r importar_dados}
## Importar dados de inflação
inflacao = get_series(13522, 
                      start_date = '2010-01-01', 
                      end_date = '2025-04-14')

## Importar dados de reservas internacionais
reservas = get_series(23043, 
                      start_date = '2010-01-01')

# Juntando os dados
dados <- left_join(inflacao, 
                   reservas, 
                   by = 'date')

# Ajustando os nomes das colunas
colnames(dados) = c('data', 'inflacao', "reservas")

# Removendo linhas com NA (se houver)
dados <- dados %>% filter(!is.na(inflacao) & !is.na(reservas))
```

## Visualização inicial dos dados

```{r visualizar_dados}
# Visualizando as primeiras linhas
head(dados)

# Sumário estatístico
summary(dados)

# Gráfico de dispersão original
ggplot(dados, aes(x = inflacao, y = reservas)) +
  geom_point(color = "blue", alpha = 0.7) +
  labs(title = "Gráfico de Dispersão Original",
       x = "Inflação (%)",
       y = "Reservas Internacionais (milhões US$)",
       caption = "Fonte: Banco Central do Brasil") +
  theme_minimal()
```

# Métodos de Detecção de Outliers

## 1. Método do Boxplot (1,5 * IQR)

Este método identifica outliers usando os limites definidos como Q1 - 1,5*IQR e Q3 + 1,5*IQR, onde Q1 é o primeiro quartil, Q3 é o terceiro quartil e IQR é a diferença entre Q3 e Q1.

Os gráfico a seguir apresenta a relação entre a inflação (%) no eixo X e as reservas internacionais (em milhões de US$) no eixo Y, com dados provenientes do Banco Central (Brasil). Nesta visualização, os pontos estão classificados como outliers (vermelho) e não-outliers (azul).

O gráfico de dispersão mostra diferenças claras entre os dados considerados normais e os que foram identificados como outliers, ao analisar a relação entre inflação e reservas internacionais no Brasil. A maioria dos pontos (em azul) está concentrada em um intervalo estreito, com inflação entre 2,5% e 10%, e reservas que giram de 0 a 5.000 milhões de dólares. Já os outliers (em vermelho) se espalham mais amplamente, com valores extremos que vão de -30.000 a mais de 15.000 milhões de dólares.

Alguns desses outliers combinam inflação alta com reservas muito negativas, o que pode indicar períodos de crise econômica. Um dos destaques é o ponto com cerca de -30.000 milhões em reservas e inflação por volta de 5%, além de outro ponto com inflação próxima de 12% e reservas ligeiramente negativas — provavelmente um sinal de instabilidade econômica em momentos específicos.

```{r boxplot}
# Para inflação
Q1_inflacao <- quantile(dados$inflacao, 0.25)
Q3_inflacao <- quantile(dados$inflacao, 0.75)
IQR_inflacao <- Q3_inflacao - Q1_inflacao
limite_inferior_inflacao <- Q1_inflacao - 1.5 * IQR_inflacao
limite_superior_inflacao <- Q3_inflacao + 1.5 * IQR_inflacao

# Para reservas
Q1_reservas <- quantile(dados$reservas, 0.25)
Q3_reservas <- quantile(dados$reservas, 0.75)
IQR_reservas <- Q3_reservas - Q1_reservas
limite_inferior_reservas <- Q1_reservas - 1.5 * IQR_reservas
limite_superior_reservas <- Q3_reservas + 1.5 * IQR_reservas

# Identificando outliers pelo método do Boxplot
outliers_boxplot <- dados %>%
  mutate(is_outlier = (inflacao < limite_inferior_inflacao | 
                       inflacao > limite_superior_inflacao |
                       reservas < limite_inferior_reservas | 
                       reservas > limite_superior_reservas))

# Gráfico com outliers identificados
ggplot(outliers_boxplot, aes(x = inflacao, y = reservas, color = is_outlier)) +
  geom_point(alpha = 0.7) +
  scale_color_manual(values = c("blue", "red")) +
  labs(title = "Gráfico de Dispersão com Outliers Identificados (Método Boxplot)",
       x = "Inflação (%)",
       y = "Reservas Internacionais (milhões US$)",
       color = "Outlier",
       caption = "Fonte: Banco Central do Brasil") +
  theme_minimal()

# Apenas os dados sem outliers
dados_sem_outliers_boxplot <- outliers_boxplot %>% 
  filter(!is_outlier)

# Gráfico apenas com dados sem outliers
ggplot(dados_sem_outliers_boxplot, aes(x = inflacao, y = reservas)) +
  geom_point(color = "blue", alpha = 0.7) +
  labs(title = "Gráfico de Dispersão Sem Outliers (Método Boxplot)",
       x = "Inflação (%)",
       y = "Reservas Internacionais (milhões US$)",
       caption = "Fonte: Banco Central do Brasil") +
  theme_minimal()
```



## 2. Método do Z-Score

Este método identifica outliers usando o Z-Score, que mede quantos desvios padrão um ponto de dados está afastado da média. Pontos com |Z| > 3 são considerados outliers.

Na visualização com o método Z-Score, foram identificados apenas três outliers (em vermelho), o que mostra o caráter mais seletivo dessa abordagem. Dois deles têm valores bastante negativos de reservas: um próximo de -22.000 milhões de dólares, com inflação de cerca de 2,5%, e outro ainda mais extremo, perto de -30.000 milhões, com inflação em torno de 5%. O terceiro outlier aparece em um cenário oposto, com inflação alta (cerca de 9,5%) e reservas internacionais elevadas, acima de 10.000 milhões de dólares.

Os demais pontos (em azul), considerados normais pelo método, estão espalhados em uma faixa ampla — com reservas entre -10.000 e +10.000 milhões e inflação de 2,5% a 12,5%. Isso revela que o Z-Score tende a detectar apenas os casos mais extremos.

Diferente de outros métodos, o Z-Score considera apenas a distância de cada ponto em relação à média, medida em desvios-padrão. Por isso, pontos que visualmente parecem discrepantes, como os com reservas entre -5.000 e -10.000 milhões, acabam sendo classificados como normais. Isso acontece porque os próprios valores extremos inflacionam o desvio-padrão, fazendo com que os limites para definir outliers fiquem mais largos.

```{r zscore}
# Calculando o Z-score para inflação e reservas
dados_z <- dados %>%
  mutate(z_inflacao = scale(inflacao),
         z_reservas = scale(reservas))

# Identificando outliers pelo método Z-Score (|Z| > 3)
outliers_zscore <- dados_z %>%
  mutate(is_outlier = (abs(z_inflacao) > 3 | abs(z_reservas) > 3))

# Gráfico com outliers identificados
ggplot(outliers_zscore, aes(x = inflacao, y = reservas, color = is_outlier)) +
  geom_point(alpha = 0.7) +
  scale_color_manual(values = c("blue", "red")) +
  labs(title = "Gráfico de Dispersão com Outliers Identificados (Método Z-Score)",
       x = "Inflação (%)",
       y = "Reservas Internacionais (milhões US$)",
       color = "Outlier",
       caption = "Fonte: Banco Central do Brasil") +
  theme_minimal()

# Apenas os dados sem outliers
dados_sem_outliers_zscore <- outliers_zscore %>% 
  filter(!is_outlier)

# Gráfico apenas com dados sem outliers
ggplot(dados_sem_outliers_zscore, aes(x = inflacao, y = reservas)) +
  geom_point(color = "blue", alpha = 0.7) +
  labs(title = "Gráfico de Dispersão Sem Outliers (Método Z-Score)",
       x = "Inflação (%)",
       y = "Reservas Internacionais (milhões US$)",
       caption = "Fonte: Banco Central do Brasil") +
  theme_minimal()
```

## 3. Método da Distância de Mahalanobis

A distância de Mahalanobis leva em conta a correlação entre as variáveis, sendo útil para detectar outliers multivariados.

Por este método ele identificou apenas dois outliers (em vermelho), ambos com reservas fortemente negativas: um por volta de -22.000 milhões de dólares com inflação de cerca de 2,5%, e outro ainda mais extremo, com cerca de -30.000 milhões e inflação próxima de 5%.

Curiosamente, o ponto que foi considerado outlier pelo método Z-Score — com inflação alta (10%) e reservas positivas em torno de 15.000 milhões — não foi marcado como outlier aqui. Isso mostra como diferentes métodos podem produzir resultados bem distintos ao analisar os mesmos dados.

Os pontos regulares (em azul) estão espalhados entre -10.000 e +15.000 milhões nas reservas, e inflação entre 2,5% e 12,5%. O Mahalanobis foi ainda mais seletivo que o Z-Score, marcando como outliers apenas os casos mais extremos de reservas negativas. Isso indica que o método levou em conta a relação entre inflação e reservas e só sinalizou como anomalias os pontos que realmente se distanciaram dessa estrutura esperada.

```{r mahalanobis}
# Preparando dados para cálculo da distância de Mahalanobis
dados_num <- dados %>% select(inflacao, reservas)

# Calculando a distância de Mahalanobis
mah_dist <- mahalanobis(dados_num, 
                        colMeans(dados_num), 
                        cov(dados_num))

# Convertendo para p-valor (para identificar outliers)
p_valores <- pchisq(mah_dist, df = ncol(dados_num), lower.tail = FALSE)

# Identificando outliers (p-valor < 0.001)
outliers_mahalanobis <- dados %>%
  mutate(dist_mahalanobis = mah_dist,
         p_valor = p_valores,
         is_outlier = p_valor < 0.001)

# Gráfico com outliers identificados
ggplot(outliers_mahalanobis, aes(x = inflacao, y = reservas, color = is_outlier)) +
  geom_point(alpha = 0.7) +
  scale_color_manual(values = c("blue", "red")) +
  labs(title = "Gráfico de Dispersão com Outliers Identificados (Distância de Mahalanobis)",
       x = "Inflação (%)",
       y = "Reservas Internacionais (milhões US$)",
       color = "Outlier",
       caption = "Fonte: Banco Central do Brasil") +
  theme_minimal()

# Apenas os dados sem outliers
dados_sem_outliers_mahalanobis <- outliers_mahalanobis %>% 
  filter(!is_outlier)

# Gráfico apenas com dados sem outliers
ggplot(dados_sem_outliers_mahalanobis, aes(x = inflacao, y = reservas)) +
  geom_point(color = "blue", alpha = 0.7) +
  labs(title = "Gráfico de Dispersão Sem Outliers (Distância de Mahalanobis)",
       x = "Inflação (%)",
       y = "Reservas Internacionais (milhões US$)",
       caption = "Fonte: Banco Central do Brasil") +
  theme_minimal()
```

## 4. Método da Distância de Cook

A distância de Cook é uma medida de influência em análise de regressão, que identifica observações que afetam significativamente o modelo.

Essa técnica é usada para avaliar o quanto cada ponto influencia os resultados de um modelo de regressão, e, nesse caso, foi mais sensível do que os métodos Z-Score e Mahalanobis. No total, cerca de oito pontos foram classificados como outliers (em vermelho), distribuídos em diferentes regiões do gráfico. Dois deles já haviam sido destacados anteriormente por outros métodos: um com reservas próximas a -22.000 milhões de dólares e inflação de 2,5%, e outro em torno de -30.000 milhões, com inflação perto de 5%. Além disso, chama a atenção um ponto com inflação elevada (por volta de 10%) e reservas positivas acima de 10.000 milhões, além de outros outliers com reservas entre -5.000 e -10.000 milhões, espalhados por diferentes faixas de inflação. 

A sensibilidade maior da Distância de Cook se deve ao fato de que ela identifica pontos que, mesmo sem valores extremos, afetam muito o modelo estatístico. Os pontos considerados regulares (em azul) continuam concentrados em padrões esperados, mas agora com menos presença nas extremidades, já que mais observações foram consideradas influentes.

```{r cook}
# Criando um modelo de regressão linear
modelo <- lm(reservas ~ inflacao, data = dados)

# Calculando a distância de Cook
cook_dist <- cooks.distance(modelo)

# Identificando outliers pela Distância de Cook (> 4/n)
limite_cook <- 4 / nrow(dados)
outliers_cook <- dados %>%
  mutate(dist_cook = cook_dist,
         is_outlier = dist_cook > limite_cook)

# Gráfico com outliers identificados
ggplot(outliers_cook, aes(x = inflacao, y = reservas, color = is_outlier)) +
  geom_point(alpha = 0.7) +
  scale_color_manual(values = c("blue", "red")) +
  labs(title = "Gráfico de Dispersão com Outliers Identificados (Distância de Cook)",
       x = "Inflação (%)",
       y = "Reservas Internacionais (milhões US$)",
       color = "Outlier",
       caption = "Fonte: Banco Central do Brasil") +
  theme_minimal()

# Apenas os dados sem outliers
dados_sem_outliers_cook <- outliers_cook %>% 
  filter(!is_outlier)

# Gráfico apenas com dados sem outliers
ggplot(dados_sem_outliers_cook, aes(x = inflacao, y = reservas)) +
  geom_point(color = "blue", alpha = 0.7) +
  labs(title = "Gráfico de Dispersão Sem Outliers (Distância de Cook)",
       x = "Inflação (%)",
       y = "Reservas Internacionais (milhões US$)",
       caption = "Fonte: Banco Central do Brasil") +
  theme_minimal()
```

# Análise Comparativa dos Métodos

```{r comparacao}
# Contagem de outliers por método
n_total <- nrow(dados)
n_boxplot <- sum(outliers_boxplot$is_outlier)
n_zscore <- sum(outliers_zscore$is_outlier)
n_mahalanobis <- sum(outliers_mahalanobis$is_outlier)
n_cook <- sum(outliers_cook$is_outlier)

# Criando um dataframe com o resumo dos resultados
resumo_metodos <- data.frame(
  Metodo = c("Boxplot", "Z-Score", "Mahalanobis", "Cook"),
  N_Outliers = c(n_boxplot, n_zscore, n_mahalanobis, n_cook),
  Percentual = c(n_boxplot/n_total, n_zscore/n_total, n_mahalanobis/n_total, n_cook/n_total) * 100
)

# Visualizando o resumo
print(resumo_metodos)

# Criando um gráfico de barras para comparar os métodos
ggplot(resumo_metodos, aes(x = Metodo, y = N_Outliers, fill = Metodo)) +
  geom_bar(stat = "identity") +
  geom_text(aes(label = paste0(round(Percentual, 1), "%")), 
            vjust = -0.5, color = "black", size = 3.5) +
  labs(title = "Número de Outliers por Método",
       x = "Método",
       y = "Número de Outliers",
       caption = "Fonte: Análise própria") +
  theme_minimal() +
  theme(legend.position = "none")
```

# Conclusão

Neste relatório, foram utilizados quatro métodos diferentes para identificar outliers na base de dados que relaciona a inflação (%) com as reservas internacionais do Brasil (em milhões de dólares): o Boxplot (1,5 * IQR), o Z-Score, a Distância de Mahalanobis e a Distância de Cook. Cada um desses métodos trouxe resultados distintos, com diferentes níveis de sensibilidade e critérios para classificar uma observação como atípica.

O Boxplot, por ser uma técnica não paramétrica, marcou como outliers todos os pontos que ultrapassaram os limites do intervalo interquartil. Foi o método que mais apontou outliers — 50 observações no total, o que equivale a 27,5% dos dados — mostrando-se bastante sensível às variações nos valores. Já o Z-Score, que assume uma distribuição normal, foi mais rigoroso. Ele considera outliers os valores que se afastam mais de três desvios-padrão da média, e com isso detectou apenas três observações fora do padrão (1,6% do total).

A Distância de Mahalanobis, que leva em conta a correlação entre as variáveis, se mostrou especialmente eficaz na detecção de outliers em análises multivariadas. Foi o método mais seletivo entre os quatro, identificando apenas dois casos (1,1%). Por fim, a Distância de Cook, utilizada para avaliar a influência de cada ponto em modelos de regressão, detectou oito outliers (4,4%). Esse método é interessante porque consegue captar observações que, mesmo não sendo extremas em valor, exercem um impacto relevante sobre os resultados estatísticos.De forma geral, os resultados reforçam que a escolha do método influencia diretamente a identificação de outliers e, por consequência, as interpretações que se pode fazer a partir da análise.
